【裁判字號】    97,上更(一),117
【裁判日期】    970501
【裁判案由】    毒品危害防制條例
【裁判全文】
臺灣高等法院刑事判決             97年度上更(一)字第117號
上  訴  人    甲○○
即  被  告
                        樓
選任辯護人    扶助律師陳豪杉律師
上  訴  人    乙○○
即  被  告
指定辯護人    義務辯護李承志律師
上列上訴人即被告因違反毒品危害防制條例案件，不服臺灣臺北
地方法院九十六年度訴字第九八號，中華民國九十六年七月十八
日第一審判決（起訴案號：臺灣臺北地方法院檢察署九十五年度
偵字第二五二０五號），提起上訴，判決後，經最高法院撤銷發
回更審，本院判決如下：
    主  文
原判決撤銷。
甲○○、乙○○均無罪。
    理  由
一、公訴意旨略以：乙○○、甲○○共同基於販賣第二級毒品安
    非他命之犯意聯絡，於不詳時間起，以不詳之代價，在甲○
    ○位在台北市○○區○○路四段六０之一號三樓之住處內及
    其他不詳處所，多次販賣數量不詳之第二級毒品安非他命予
    綽號「阿和」（嗣原審檢察官於九十六年六月廿日辯論庭當
    庭將「阿和」更正為「石松林」，原審卷第二五七頁反面倒
    數第一行）及其他不特定人。嗣於民國九十五年十一月廿一
    日中午十二時許，甲○○在其上開住處內，再度將第二級毒
    品安非他命八包交由乙○○準備販售並交付予「阿和」（或
    「石松林」）時，當場為警查獲，並扣得吸食器一個、電子
    磅秤一個、吸管一支、燈泡一個、分裝袋廿個、第二級毒品
    安非他命八包、新台幣（下同）五千一百元及行動電話三具
    ，因認渠二人均涉犯販賣第二級毒品安非他命罪嫌云云。
二、按犯罪事實應依證據認定之，無證據不得認定犯罪事實；不
    能證明被告犯罪者，應諭知無罪之判決，刑事訴訟法第一百
    五十四條第二項及第三百零一條第一項，分別定有明文。次
    按認定不利於被告之事實，須依積極證據，苟積極證據不足
    為不利於被告事實之認定時，即應為有利於被告之認定，更
    不必有何有利之證據；又事實之認定，應憑證據，如未能發
    現相當證據，或證據不足以證明，自不能以推測或擬制之方
    法，以為裁判基礎；被告否認犯罪事實所持之辯解，縱屬不
    能成立，仍非有積極證據足以證明其犯罪行為，不能遽為有
    罪之認定。而刑事訴訟法上所謂認定犯罪事實之積極證據，
    係指適合於被告犯罪事實之認定之積極證據而言，雖不以直
    接證據為限，間接證據亦包括在內；然而無論直接或間接證
    據，其為訴訟上之證明，須於通常一般之人均不致有所懷疑
    ，而得確信其為真實之程度者，始得據為有罪之認定，倘其
    證明尚未達到此一程度，而有合理之懷疑存在時，致使無從
    形成有罪之確信，根據「罪證有疑，利於被告」之證據法則
    ，即不得遽為不利被告之認定（最高法院三十年上字第八一
    六號、廿九年上字第三一０五號、卅年上字第一八三一號、
    四十年台上字第八六號及七十六年台上字第四九八六號判例
    意旨參照）。
三、本案公訴人認被告二人涉犯販賣第二級毒品罪嫌，無非以證
    人A1之指證、甲○○、乙○○二人供証乙○○之綽號為『福
    客多』，而甲○○之手機簡訊中有綽號瑞卿之人留有「請問
    『福客多』那裡還有無『女生』（指海洛因），我弟弟要？
    」，暨該簡訊照片、0000000000之通聯紀錄、扣案之安非他
    命、電子秤、分裝袋等為論據。然經訊被告二人，被告乙○
    ○固坦承扣案黑色手拿包及其內物品安非他命、分裝袋、電
    子磅秤等物均係其所有；惟二人均堅決否認有販賣第二級毒
    品之犯行，甲○○辯稱：扣案物均係被告乙○○所有，與其
    無涉，查獲當日其僅有吸食安非他命等語。被告乙○○固坦
    承扣案黑色手拿包及其內物品均係其所有；惟堅決否認販賣
    第二級毒品之犯行，辯稱：扣案毒品係其向綽號「大頭」之
    人所買，電子秤亦係購買毒品時秤重所用，其並無販賣安非
    他命給「阿和」（或石松林）或其他人等語。
四、經查：
(一)、本案證人A1於警詢指證：九十五年十月前往探視甲○○，見
    其住處聚集多人前來購毒，且曾親眼見甲○○他從身上取出
    安非他命交給一名綽號『阿和』之男子吸食…，其問甲○○
    為何剛戒治，仍吸食毒品，王稱因為剛出來經濟狀況不佳所
    以要靠毒品賺錢生活。（警聲搜卷第五、六頁）等語。嗣於
    偵查中結證：見甲○○拿一小包毒品給阿和，阿和亦有拿東
    西給甲○○，而甲○○給阿和錢，但沒有看過阿和拿錢給甲
    ○○…王說剛關出來，無經濟來源，只好賺差額，即以買得
    一千元數量毒品，以七、八成的量賣給他人一千元，見到交
    易的情形最多二千元。不知阿和如何聯絡，不認識亦未聽過
    乙○○，未聽過「福客多」之綽號，不知是何人（偵卷第一
    三一頁）。另於原審結證未檢舉甲○○販賣，而是說他那裡
    有毒品，未說乙○○向甲○○賣毒品，是看到甲○○持有毒
    品，他們交易毒品怎可能讓我看到，只有看到手上拿著毒品
    ，…至於他到底賺多少差額，我不知道，在偵查中所述是大
    概情形…，有看到甲○○拿一包毒品給阿和，見過一次甲○
    ○拿五百元給乙○○，不知是什麼錢，乙○○有拿安非他命
    結甲○○。見過乙○○一次，認識他的人多叫他「福客多」
    ，檢舉時是承辦員警警說該人綽號「阿和」我才知他是乙○
    ○，我指的阿和是福客多，即是乙○○，我只知道乙○○叫
    福客多，綽號阿和是員警說的（原審卷第一九九～二０一頁
    審判筆錄）。至本院前審則結証：其係陪要買的友人去（該
    要買的人並非乙○○），其在門口未進入，有看到他們當時
    有拿錢，好像是一仟、兩千元，是買的人說的，並說甲○○
    那裡沒東西，甲○○要去買。甲○○有賺差額是其友人買出
    來後，他覺得份量不夠，等於買一塊錢的東西，王賺二毛錢
    。阿和與乙○○、福客多的名字是等號，是他們被帶到法院
    或警局，裡面承辦警員打電話告訴我的（上訴卷第一四０～
    一四二頁審判筆錄）等語。是證人A1歷次所證，或證是檢舉
    販賣，親眼見甲○○販賣安非他命給阿和之人；或稱見甲○
    ○交毒品及錢給阿和，亦見阿和交毒品予甲○○，但未見阿
    和交錢予甲○○；或證稱未檢舉販賣，不知毒品誰交給誰；
    或稱係陪要買毒品之友人到甲○○住處，均聽聞該友人敘述
    買毒品情節，先後証述反覆，已有可議，且先稱完全不識福
    客多或乙○○，嗣稱阿和即是福客多亦是乙○○，則何以其
    於匿名檢舉無人知曉其檢舉身分，而迄不明白說明阿和即為
    乙○○？又其原已認識乙○○並知其綽號為福客多，亦即其
    檢舉之阿和，則其所述是因二被告遭逮捕後警員方告知乙○
    ○即是阿和，反倒於警員逮捕後才知有阿和之綽號，顯於理
    有違，要無足採。另A1指証被告甲○○獲利二、三成一節，
    既稱其陪友人前往，僅至門口等候未入，且友人稱甲○○無
    貨要去買，即係未能買受，則又何以稱友人買得後即告知貨
    量不足，亦先後矛盾而無足採，是本案A1之指証，既均與事
    証不符，即難採為被告甲○○不利之事證。
(二)、被告二人分別供明扣案手機0000000000、0000000000號為王
    柏景所有，另0000000000號則為乙○○所有，而經原審勘驗
    扣案手機，甲○○上開二支手機，電話簿內載有：和000000
    0000、瑞卿0000000000、超商0000000000，和福0000000000
    。而乙○○之上開手機之電話簿亦載有：阿秋0000000000、
    阿求0000000000、無名0000000000（原審卷第一三九頁），
    是甲○○電話內所載『和』之電話號碼即係被告乙○○之電
    話，而被告王柏景迭稱「阿和」即為乙○○及係其欲輸乙○
    ○之綽號「福客多」入手機時，因錯按成「和」字，且因無
    朋友叫「阿和」，其個以即以「和」則代表福客多（偵卷第
    九十四頁第十行訊問筆錄；原審卷第廿九頁反面第十九行、
    第卅頁反面十七～廿七行訊問筆錄、第一三八頁第十四～十
    六行、第二五六頁倒數第三～一行審判筆錄；上訴卷第一四
    四頁反面第十三行審判筆錄，本院九十七年二月廿日準備筆
    錄第二頁第廿二～廿八行）一致，並與証人A1亦結証稱其檢
    舉時所稱之「阿和」即為被告乙○○（原審卷第一九九頁反
    面第九、十行、上訴卷第一四一頁第廿二、廿三行審判筆錄
    ）相符，乃『阿和』當係係指乙○○無訛，已堪認定。則乙
    ○○於警詢、偵查中數度供稱，該扣案之毒品等物，係甲○
    ○託其轉交給「阿和」之人云云，即難採信。從而原審蒞庭
    檢察官，即將原起訴被告二人販賣之對象更正為「石松林」
    ，業如前公訴意旨，先予敘明。
(三)、至原審檢察官更正被告二人販賣對象應為0000000000號行動
    電話之使用人「石松林」，經本院查得該門號申請人丙○○
    （已歿）之配偶為丁○○，並經丁○○到庭結証：其為前開
    行動電話使用人，與被告甲○○是同棟國宅鄰居，甲○○均
    稱其「石松」，未曾向甲○○買受毒品車，不識亦未曾見被
    告乙○○，甲○○以前經常向其借用機車，曾有一次來電借
    機車稱要接女友，但因其要接小孩未借等語，核與甲○○迭
    次所辯情節相符，可堪採信。
(四)、又本案查扣得之安非他命、電子秤、分裝袋等毒品及器物，
    於警詢及偵審中，被告二人皆互推係對方所有而生嫌隙，並
    互証對方有販賣毒品之犯行，惟二人因互推指証已生嫌隙，
    則互為求報復而為不實之指証，則非無可能，況核二人之指
    証：
    (1)乙○○於原審供稱：其向甲○○買二千元，約是查獲該袋
      毒品之三分之一，他說一克是四千元，故認只有半克，但
      警察秤一袋是一克…（原審卷第廿五頁反面）。嗣又稱：
      十一月廿日係合買四千元，各出資二千元，廿一日至甲○
      ○住處，有一人應是阿和正離去等情（同上卷第一四五～
      一四八頁）。是其指証買得數量已有未合，又稱查獲見阿
      和離去，亦與員警連信華結證，埋伏一小時，期間除乙○
      ○外，並無其他人出入等情不符，況如前述，乙○○即為
      阿和，又本案查扣毒品及器物，係於近乙○○近處查扣，
      嗣並經乙○○坦承為其所有，則其既自攜有八包毒品在場
      ，又何會係前往向甲○○購買者，是其供稱，均與事實不
      符，自不得採為不利被告甲○○之証據。
    (2)另甲○○雖有於警詢、偵查中供証，扣案之安非他命係乙
      ○○帶至其住處要販賣予其，一包一千元，因其身上只餘
      八十五元，無力購買，朱正轉頭要走，即為警查獲云云。
      惟若乙○○有意攜帶毒品至甲○○住處販賣，衡情應會先
      以電話聯絡，再攜毒前往，當不致如甲○○所供，身上帶
      著毒品上門詢問是否購買，此舉既與販賣常情有違，且易
      為警查獲之機，所供情節已難採信。再甲○○於偵查中先
      供稱：乙○○在吳興街賣毒品給一不認識之男子，但因其
      未在身邊，所以不清楚是安非他命或海洛因云云（偵卷第
      十六頁）；或有見乙○○拿東西在路邊與人交易，但不知
      道是不是毒品（偵卷第九十四頁），惟嗣於原審則清楚指
      証：乙○○帶其找女友途中，接獲電話，即至吳興街臺北
      醫學院對面超商旁，見乙○○下車拿一點白色結晶品給對
      方，對方拿一千元等情，既與其前供証已不清楚交付何物
      ，嗣隔多日，反倒清楚得見係白色結晶物，顯啟人疑竇，
      次以其所證係學校超商旁，人來人往，甲○○既離一段距
      離尚得見結晶狀之安非他命與一千元之交易，則在熙攘之
      街道公然交易，而不畏遭逮獲，亦與事理有違，此外，該
      買毒品係何人，並無年籍資料附卷足憑，以供本院傳喚作
      證，亦無從為不利被告乙○○之証據。
(五)、末就甲○○之手機於九十五年十一月廿一日六時十六分之簡
    訊內容固有「問福客多那有女生嘛我弟再（傳簡訊〝再〞應
    係〝在〞之錯字）」。惟以「女生」係指海洛因之密語，亦
    據甲○○、乙○○供明，並與毒品交易暗語相符，是此既係
    詢問海洛因，自亦不能推定乙○○有在販賣安非他命。
五、綜上，檢察官所舉或卷內所有之事證，均無法認被告二人有
    販賣安非他命之犯行；此外復查無其他積極之事證足以證明
    被告甲○○及乙○○之販賣安非他命之犯行，揆諸前揭規定
    說明，依罪疑惟輕之原則，即應為被告甲○○、乙○○二人
    均無罪之諭知。至乙○○與甲○○供証一致於九十五年十一
    月廿一日，乙○○攜其所有安非他命及器具，至甲○○住處
    ，無償提供少量安非他命，二人同場施用部分，所涉之轉讓
    第二級毒品罪，既與本案非屬同一社會事實，即應由檢察官
    另行偵辦，附此敘明。本案原審未詳為調查公訴人所起訴被
    告二人共同販賣「阿和」或「石松林」，於查得阿和即為乙
    ○○，即認係甲○○於出獄後不詳時間以二千元販賣三分之
    一克之安非他命予乙○○，及依甲○○之指証認乙○○於同
    年十一月初不詳時間以一千元販賣不詳數量之安非他命，予
    不詳姓名之人，其採証認事均有未洽；又依二被告供証一致
    之轉讓事証，對未經檢察官起訴之轉讓犯行，亦一併裁判，
    亦有違誤，是本案事証不足，被告上訴否認犯行，為有理由
    ，自應撤銷改判，為被告無罪之諭知，以昭適法。
六、據上論斷，應依刑事訴訟法第三百六十九條第一項前段、第
    三百六十四條、第三百零一條第一項，判決如主文。
本案經檢察官林秀濤到庭執行職務。
中    華    民    國   九十七   年   五   月    一    日
                  刑事第六庭審判長法  官  林堭儀
                                  法  官  郭豫珍
                                  法  官  陳玉雲
以上正本證明與原本無異。
檢察官部分如不服本判決應於收受送達後十日內向本院提出上訴
書狀，其未敘述上訴之理由者並得於提起上訴後十日內向本院補
提理由書（均須按他造當事人之人數附繕本）。
被告不得上訴。
                                  書記官  陳思云
中    華    民    國    97    年    5     月    2     日


司法院資訊處製作；財團法人民間司法改革基金會備份。
